最高法院民事判決　　　　　　　　　　　　　　　八十八年度台上字第三五○○號
　　上　訴　人　甲○○
　　　　　　　　丁○○
　　　　　　　　戊○○
　　　　　　　　乙○○
　　　　　　　　丙○○
　　被 上訴 人　財政部國有財產局
　　法定代理人　李瑞倉
　　訴訟代理人　蔡秋桂
　　複 代理 人　王寶輝律師
右當事人間請求拆屋還地等事件，上訴人對於中華民國八十七年十一月二十五日台灣
高等法院第二審判決（八十六年度重上字第四四九號），提起上訴，本院判決如左：
    主  文
原判決廢棄，發回台灣高等法院。
    理  由
查被上訴人之法定代理人已於上訴人提起第三審上訴後之民國八十八年九月二十八日
變更為李瑞倉，被上訴人具狀聲明承受訴訟，並提出行政院八十八年九月二十八日台
八十八院人政力字第一九一四○六號函影本為證，經核尚無不合，應予准許，合先說
明。
本件被上訴人主張：坐落桃園縣中壢市○○○段舊社小段二五五之二○號面積二六四
平方公尺土地（下稱系爭土地，由同小段二五五之五號土地分割而出）係伊所管理之
國有地，上訴人無正當使用權源，竟未經伊同意，擅自在該土地建造圍墻及其內如第
一審判決附圖（下稱附圖）所示ＡＣＤＥＦ部分門牌號碼為同市○○○路八號房屋暨
工作物（面積為一百七十四平方公尺）供全體家族住家使用，上訴人顯屬無權占有，
伊業於八十五年七月及十月間先後函催其返還該土地，上訴人均不予置理等情，爰依
民法第七百六十七條、第一百八十四條及第一百七十九條之規定，求為命上訴人將系
爭土地上圍墻及其內如附圖所示ＡＣＤＥＦ部分上開房屋暨工作物拆除返還土地與伊
，並連帶給付伊自八十一年五月二十日起至八十六年五月十九日止（即起訴前五年）
共新台幣（下同）五十六萬二千四百九十三元及自八十六年五月二十日起至返還土地
日止按月以一萬二千一百元（原判決誤載為一萬二千元）計付損害金之判決。
上訴人則以：伊之祖父謝丙生生前就系爭土地早與桃園縣政府訂有耕地三七五租約，
伊繼承系爭土地之租賃權，猶一直耕作中，兩造雖未續訂書面租約，但依耕地三七五
減租條例第一條等規定，伊對系爭土地應仍有耕地租賃關係存在。又上開房屋乃伊之
被繼承人謝丙生在系爭土地上原建造之農舍，該土地因都市計劃變更而改作為花圃農
業使用，自無上開條例第十六條規定之適用，伊就系爭土地非無權占有等語，資為抗
辯。
原審維持第一審所為上訴人敗訴之判決，駁回其上訴，無非以：被上訴人主張系爭土
地由其管理，上訴人在地上設有圍墻及其內如附圖所示ＡＣＤＥＦ部分房屋暨工作物
之事實，已據其提出土地登記簿謄本為證，並經第一審法院會同地政人員勘測屬實，
製有勘驗筆錄及土地複丈成果圖足稽，復為上訴人所不爭執，自堪信為真實。上訴人
雖以上開情詞置辯，惟查系爭土地上既為車庫、鐵皮屋、工廠、倉庫或為道路或任令
荒蕪，該土地上均係建物或工作物，有照片可憑，參諸上訴人五人中僅丙○○一人於
六十三年一月一日向被上訴人承租同小段原二五五之五號地上現門牌為桃園縣中壢市
○○路一之一號房屋基地觀之，即足證明上訴人於系爭土地並無自任耕作之事實至明
。則上訴人縱與被上訴人間原有上述耕地租賃關係存在，亦因上訴人不自任耕作而與
耕地三七五減租條例第十六條第一項規定有違，依同條第二項規定該耕地租約自屬無
效。上訴人辯以兩造間尚有耕地租賃關係存在云云，要非可採，上訴人對系爭土地應
屬無權占有無疑。從而，被上訴人本於民法第七百六十七條、第一百八十四條及第一
百七十九條之規定，訴請上訴人將系爭土地圍墻及其內如附圖所示ＡＣＤＥＦ部分房
屋暨工作物拆除返還土地，並連帶賠償起訴前五年即八十一年五月二十日起至返還土
地日止相當於租金之損害金，即屬正當，應予准許。該損害金部分，經斟酌行政院七
十七年四月二日七十七財字第三一三一號函及八十二年四月二十三日八十二財字第一
一一五三號函示意旨，並兼顧系爭土地坐落地點之繁榮程度與國內經濟發展等有關情
狀，認被上訴人主張八十二年七月一日以前按系爭土地申報地價年息百分之三，以後
則按百分之五計算，即上訴人自八十一年五月二十日起至八十六年五月十九日止應連
帶給付被上訴人五十六萬二千四百九十三元，及自八十六年五月二十日起至返還土地
日止按月以一萬二千一百元（原判決誤載為一萬二千元）計付損害金（計算方式如第
一審判決附表所示），亦無不當等詞，為其判斷之基礎。
惟查上訴人曾抗辯稱：「系爭土地係由原二五五之五號分割而來，而原二五五之五號
未分割前，伊之被繼承人謝丙生（上訴人祖父）有耕地租賃權，並在該土地上建有『
農舍等建物』……依農業發展條例第三條第九款，此種與農業經營不可分離之房舍，
仍應視為農業用地，伊就系爭土地仍有租賃關係存在」等語，並提出謝丙生「繼承系
統表」載明其繼承人除上訴人外尚有「謝文房、謝阿勇、徐謝月梅、謝阿成、羅謝五
妹等多人」以及上訴人等與被上訴人間續訂租約爭議事件「桃園縣政府耕地租佃委員
會調處程序筆錄」記明申請人除上訴人外尚有「謝文房等人」為證（分見一審卷六九
頁、一三九－一四二頁及原審卷一八一、一八六頁）。倘系爭土地如附圖所示ＡＣＤ
ＥＦ部分等上開建物委由上訴人祖父謝丙生原建造而為遺產之一部無訛，則該建物是
否僅上訴人五人公同共有而有單獨處分、拆除之權能，即非無疑。原審未遑進一步調
查明晰，遽命上訴人為拆除上述地上建物之判決，不無速斷。又系爭土地上上開建物
等原審固依照片、第一審法院勘驗筆錄及土地複丈成果圖認定上訴人係供車庫、工廠
、倉庫使用，但各該書證似未載明上訴人就該建物作何用途。且上訴人就此復於原審
辯稱：系爭土地已變更都市計劃，無法從事水田耕作而變更為花木苗圃之農業用途當
無耕地三七五減租條例第十六條之適用云云（見原審卷四二頁）。究竟上開附圖所示
ＡＣＤＥＦ部分等建物上訴人係作何使用？有無不自任耕作情形？原審未詳為斟酌推
求，徒憑上開照片、勘驗筆錄及土地複丈成果圖即採為上訴人不自任耕作之依據，亦
有可議。再者，原審雖維持第一審所為命上訴人拆除系爭土地上圍墻及其內如附圖所
示ＡＣＤＥＦ部分房屋暨地上物返還土地之判決，然該附圖並無任何顯示該「圍墻」
或「工作物」之列載。該圍墻是否已包括在ＡＣＤＥＦ面積一七四平方公尺之範圍之
內？或另在他處未經測量列入？該工作物是否即係附圖所示Ｄ部分樓梯？抑指他物？
均有不明。原審悉未逐一探明究竟，遽行判決，尤嫌疏略。本件事實既未臻明瞭，本
院自無從為法律上之判斷。上訴論旨指摘原判決為不當，求予廢棄，非無理由。
據上論結，本件上訴為有理由，依民事訴訟法第四百七十七條第一項、第四百七十八
條第一項，判決如主文。
中      華      民      國    八十八    年     十二     月     三十     日
                              最高法院民事第六庭
                                  審判長法官  朱  錦  娟
                                        法官  蘇  茂  秋
                                        法官  蘇  達  志
                                        法官  顏  南  全
                                        法官  陳  碧  玉
      右正本證明與原本無異
                                              書  記  官
中      華      民      國    八十九    年      一      月     十三     日
